【裁判字號】    96,選上,29
【裁判日期】    970514
【裁判案由】    當選無效
【裁判全文】
臺灣高等法院民事判決                  96年度選上字第29號
上  訴  人  甲○○
訴訟代理人  林秉欣律師
被上訴人    乙○○
訴訟代理人  丙○○
訴訟代理人  陳進會律師
上列當事人間當選無效事件，上訴人對於中華民國96年8月24日
臺灣臺北地方法院95年度選字第3號第一審判決提起上訴，本院
於民國97年4月30日言詞辯論終結，判決如下：
    主  文
原判決廢棄。
被上訴人在第一審之訴駁回。
第一、二審訴訟費用由被上訴人負擔。
    事實及理由
一、本件被上訴人起訴主張：兩造均參加於民國95年12月9日舉
    行之台北市第十屆市議員選舉，且除「陳」、「許」姓之差
    異外，名字均為「淑華」，選區均在台北市第三選區（即松
    山及信義區）。候選人號次抽籤後，伊為六號，上訴人則為
    七號，有混淆之虞。上訴人為贏得該次選舉，於同年11 月5
    日競選總部成立時當場發放印有其姓名且價值超過新台幣（
    下同）30元之Ｔ恤（下稱系爭Ｔ恤）於選民，依法務部90年
    10月8日法檢字第036885號函所示「賄選犯行例舉」查賄標
    準，上訴人前揭行為屬於賄選行為，經原法院檢察署偵辦後
    ，上訴人因涉嫌重大而以20萬元交保，訴外人即上訴人競選
    團隊人員簡如雯及曾芝儀則分別以10萬元與5萬元交保。詎
    上訴人及民主進步黨中央黨部為擺脫上訴人賄選形象且意圖
    左右選情，乃於同年12月8日早上假借「民進黨族群雙月刊
    2006北高選舉特刊」（下稱選舉特刊）將兩造相片錯置為由
    召開記者會，於伊未到場情形下，讓上訴人單方哭訴其無涉
    賄選且其遭二十萬元交保事乃係冤枉云云。因兩造同名為「
    淑華」，且同屬民進黨籍，故上訴人及民進黨中央黨部此舉
    已妨害選民自由行使投票權，將使投票發生不正確之結果，
    果然選舉結果揭曉，上訴人獲得23,411票當選，伊則獲得
    12,424票，反由在安全當選名單內之民調第一名變成第三選
    區之最高票落選人，伊不服，爰依公職人員選舉罷免法第
    103條第1項第2、3、4款之規定，求為命上訴人於台北市第
    十屆市議員選舉之當選無效之判決。
二、上訴人則以：系爭Ｔ恤印有伊姓名，係因伊初次參選台北市
    議員，為增強選民印象而用以宣傳之用，且係訴外人木通公
    司所捐贈，為政治獻金之一部，伊亦依此申報政治獻金在案
    ，故系爭Ｔ恤確非用以賄選之物。系爭Ｔ恤或有誤發之情事
    ，惟伊並無依此以為投票權一定行使之對價。又系爭Ｔ恤等
    文宣品，價格本非昂貴，塑膠杯尚未找到，Ｔ恤一件應為50
    元（參見監察院政治獻金會計報告書營利事業捐贈收入明細
    表第二頁），以之提供予選民為宣傳之用，是否足認得以影
    響選民之投票意願，更屬有疑，不能僅以超過30元即認屬賄
    選，況伊遭檢方質疑發放系爭Ｔ恤遂行賄選之時間及地點，
    係於95年11月5日伊競選總部成立之日，於八德路成立大會
    現場，該日到場民眾人數眾多，倘伊欲從事賄選，怎可能於
    此眾人得以見視之場合行之？而民進黨黨中央於95年12月8
    日所召開記者會，係在處理該黨於此前發送之選舉特刊上將
    兩造照片與姓名誤植等情事，係由民進黨族群部楊長鎮負責
    召開。而伊係被動受告知到場，被上訴人亦有受通知，僅未
    到場，且該月刊之編印過程及其內容伊均無置喙餘地，可知
    伊無施用何等非法方法可言，又所謂非法方法究竟為何，與
    伊有何關聯，亦未見被上訴人具體說明，伊否認與民進黨勾
    結陷害被上訴人等語，資為抗辯。
三、被上訴人主張兩造均係台北市第十屆市議員選舉第三選區候
    選人，且除「陳」、「許」姓之差異外，名字均為「淑華」
    。候選人號次抽籤後，其為六號，上訴人則為七號。上訴人
    於同年11月5日競選總部成立時當場發放印有其姓名且價值
    超過30元之Ｔ恤，上訴人因而以涉嫌賄選以20萬元交保，訴
    外人即上訴人競選團隊人員簡如雯及曾芝儀則分別以10萬元
    與5萬元交保。於同年12月8日早上民進黨黨部以選舉特刊將
    兩造相片錯置為由召開記者會，其未到場，上訴人於該場合
    哭訴其無涉賄選且遭二十萬元交保乃係冤枉。選舉結果揭曉
    ，上訴人獲得23,411票當選，其則獲得12,424票之事實，為
    上訴人所不爭執，並有剪報、2006年台北市議員選情民調、
    台北市第10屆市議員選舉候選人得票及當選情形、木通公司
    主營業務及公司資料等件附卷可憑，堪信為真實。
四、被上訴人復主張系爭Ｔ恤超過30元，依法務部90年10月8日
    法檢字第036885號函所示「賄選犯行例舉」查賄標準，上訴
    人前揭行為屬於賄選行為。又上訴人及民進黨部為擺脫上訴
    人賄選形象且意圖左右選情舉行記者會，於其未到場情形下
    ，上訴人單方哭訴其無涉賄選且其遭二十萬元交保事乃係冤
    枉，已妨害選民自由行使投票權，將使投票發生不正確之結
    果云云，則為上訴人所否認，並以前揭情詞置辯，是本件應
    審究者厥為(一)上訴人是否賄選，有影響選舉結果之虞，而依
    選罷法第一百零三條第一項第四款規定應當選無效？(二)選前
    民進黨中央黨部召開之記者會之目的為何？是否有意圖使被
    上訴人不當選之事？若有其事，是否構成選罷法第一百零三
    條第一項第二、三款規定上訴人當選無效之理由？
  (一)按公職人員選舉罷免法第九十條之一第一項之賄選罪係以對
    於有投票權之人，行求期約或交付賄賂或其他不正利益，而
    約其不行使投票權或為一定之行使為構成要件。亦即須視行
    為人主觀上是否具有行賄之犯意，而約使有投票權人為投票
    權一定之行使或不行使；客觀上行為人所行求期約或交付之
    賄賂或不正利益是否可認係約使投票權人為投票權之一定行
    使或不行使之對價；以及所行求、期約、交付之對象是否為
    有投票權人而定。上開對價關係，在於行賄者之一方，係認
    知其所行求、期約或交付之意思表示，乃為約使有投票權人
    為投票權一定之行使或不行使；在受賄者之一方，亦應認知
    行賄者對其所行求、期約或交付之意思表示，乃為約使其為
    投票權一定之行使或不行使。且對有投票權人交付之財物或
    不正利益，並不以金錢之多寡為絕對標準，而應綜合社會價
    值觀念、授受雙方之認知及其他客觀情事而為判斷（最高法
    院92年台上字第893號判例參照）。又為維護選舉之公平性
    ，端正不法賄選之風氣，對於以不正手段訴諸金錢、財物之
    賄選行為固應依法嚴以杜絕，惟行為是否該當賄選之要件，
    亦應在不悖離國民之法律感情與認知下，就社會一般生活經
    驗予以評價，該罪之立法本旨始能彰顯而為大眾所接受。又
    於民主社會中，人民基於言論自由之保障，除公務員等具有
    特殊身分人士應嚴守其中立之立場外，任何人均得於競選期
    間，在各種公開或不公開之場合發言支持某特定候選人，至
    於行為人發表如「懇請賜票」、「務必投某人一票」等助選
    談話內容，主觀上是否已與談話之對方或在場聽聞該等言論
    之有投票權人互達「約」其投票權為一定行使或不行使之意
    思合致，自應審慎加以認定，要非謂凡於競選期間，在民間
    舉辦活動之場合中致贈相當價值之物品且活動中出現支持某
    特定候選人之助選言論，不問物品發放之來源、活動舉行之
    動機是否確與選舉有直接密切之關聯、在場之人主觀上有無
    認識所收受財物係屬「賄賂」等情，一律以投票行賄罪論擬
    。
  1.依證人簡如雯所證稱：「衣服樣式僅有一種，做幾件不知道
    。」（原審卷第六三頁），證人許明祥於原審法院九十五年
    聲羈字第五四九號違反選罷法案接受訊問時亦稱：「（問：
    Ｔ恤式樣是否都一樣？）是的，衣服的尺寸不一樣，但是圖
    樣都是一樣的。」（參見該案九十五年十二月七日訊問筆錄
    ），足信系爭Ｔ恤式樣僅有一種。又依被上訴人所提出搜索
    照片等觀之，系爭Ｔ恤式樣，雖確有四色（綠色、墨綠色、
    黃色、黑色）雙面印刷，然上訴人係大量製作三千件，且又
    帶有政治獻金之性質（參見監察院政治獻金會計報告書營利
    事業捐贈收入明細表第二頁），則上訴人所辯其取得製作完
    成之系爭Ｔ恤成本價一件五十元應屬可信。而系爭Ｔ恤依證
    人許明祥於原審證述：當初渠等不知道是由誰贈送，之後由
    候選人決定，Ｔ恤由人家贊助，塑膠杯係候選人決定要做。
    Ｔ恤設計好拿過來，大約有四、五個人，我、候選人及其他
    人大家討論後，符合ＣＩＳ架構，就採用了。Ｔ恤工作會議
    討論之後，認為這是文宣品，所以決定發放，渠等未送塑膠
    杯。渠等原在工作分配時要求志工、義工才能發，因為很多
    民眾來說是志工，沒有辦法辨識是民眾或志工，發一段時間
    覺得混亂，所以就停下等語。（見原審卷第131至135頁）是
    上訴人有參與系爭Ｔ恤審核、設計及決定發放之過程，最後
    決定發放係因將之視為文宣品。查一般競選活動，除一般之
    書面文宣品，常於大型活動時以旗幟、Ｔ恤、鴨舌帽及礦泉
    水置於活動現場，以便參與活動者取用，製造氣勢、凝聚向
    心力，一如扁帽曾經於陳水扁總統競選時，帶起風潮，參以
    證人嚴明珠於本院到庭結證：晚上我下班時已經是12點、1
    點了，（大樓）管理員就詢問我要不要甲○○的運動服，我
    說不要不要，他就說快沒有了，拿一件去擦車，我說不好，
    這樣不禮貌，我就離去了，管理員沒有再說什麼，我也沒有
    拿，只有這二句對話等語。而另證人戊○○及丁○○分為與
    證人嚴明珠同大樓之管理委員會主委及管理員均到庭證述未
    見系爭Ｔ恤置於大樓管理員室等語明確，顯見上訴人確係將
    之當作文宣品，因而一如書面文宣會將之隨意置於管理員室
    ，任人取用廣為宣傳。且依上訴人自認其獲贈Ｔ恤3000 件
    ，經一個月後遭檢方搜索扣押時，仍查扣1659件，若上訴人
    係以此賄選，又何可能留存如此多數量？堪認上訴人將之視
    為文宣品，除競選總部成立時，攜600件至總部發放，餘均
    將之視為文宣品，置於人多來往之處，以加深選區民眾對其
    認識。
  2.系爭Ｔ恤既當文宣品，故上訴人競選總部成立時之貴賓、正
    式工作人員、表演人員及工讀生人數，即使從寬計算，貴賓
    二十多位（證人簡如雯證言），正式的工作人員不超過三十
    人（證人許明祥證言），表演人員二十人左右（證人許明祥
    、黃仲微證言），再包含隨時變化的工讀生，總人數不足一
    百人，然到場表明為志工、義工者，均得取用Ｔ恤，以壯聲
    勢，為兩造所不爭執。其餘索討者，以當天混亂及熱鬧狀況
    ，相信亦易獲取一件，則獲取者不必然支持上訴人，且事先
    上訴人對發放對象亦無從特定為何人，取得Ｔ恤者，亦應不
    足使受贈者產生必須投票與被上訴人之心理負擔，參以證人
    李慈德於原審刑事96年度選訴字第10號96年11月8日庭訊證
    稱：「（問：後來你還有沒有再戴這帽子？）…選舉過後就
    不敢戴，衣服也不敢穿…（問「你現在帽子和衣服還在嗎？
    ）早就扔了」「（問：…你認為工作人員給你T恤是向你買
    票嗎？）不是」「（問：你在參加成立大會之前是不是已經
    有決定投票的對象？）有（問：…你收到T恤、帽子，會不
    會因而改變你投票的意願？）沒有」；證人李素嫻亦稱：「
    （問：那天你到競選總部時，你是不是已經決你要投票給某
    人？）有（問：你到了11月5日到甲○○競選總部現場參與
    造勢活動後，有改變你原來的決定嗎？）沒有」「（問：那
    天之後，帽子你還有戴嗎？）沒有」等語。顯見系爭Ｔ恤印
    有上訴人姓名，係因上訴人首度參與，只要有人於競選時將
    之穿上身，一如活動廣告，一般看見之選民必然對上訴人加
    深印象。而用以宣傳之用，此等物品價格尚屬不高，復無特
    別精緻之處，以一般消費能力，得否視為係約使投票權人為
    一定行使或不行使之對價，並非無疑？再者，上訴人得票數
    為23,411票，被上訴人獲得12,424票，乃落選第一高票，然
    兩者相差票數達10,987票，相較檢察官搜索後扣除遭扣押者
    ，則當時已發放在外之T恤數量僅1337件，就客觀上而言，
    亦難遽認上開大量發放Ｔ恤或帽子之行為，已足以左右如此
    多數之選民投票意向，而有影響被上訴人當選結果之可能或
    危險。
  3.發放Ｔ恤乃時值競選期間，尤其在競選總部成立時，順勢拜
    票尋求支持，乃眾所周知之事實，本為常態，無足為奇，且
    本件事發之時點為95年11月5日，距投票日尚有月餘，依社
    會一般觀念，賄選買票多發生於近投票日，以強化選民投票
    意願，且不易為人發現，如上訴人於此時買票，實與社會通
    念不符。又如被上訴人主張系爭Ｔ恤係發放於願表態支持上
    訴人之一般選民，又如何有足以影響選舉結果之虞？是稽上
    訴人本意，其發放系爭Ｔ恤，僅係為使選區選民較能快速知
    曉其名稱，並無賄選之意，亦無約使受贈者必定為一定之選
    舉行為，而受贈者，亦僅係因總部成立或單純獲取Ｔ恤，亦
    難認有約使其為投票權之行使或不行使之認知及想法甚明。
    益見該Ｔ恤與一般選舉之買票會讓被買票者產生必須投票給
    買票者之對價關係，有所不同。上訴人發放Ｔ恤應不構成賄
    選之對價或因果關係，自與公職人員選舉罷免法第90之1條
    第1項規定「對於有投票權之人，行求期約或交付賄賂或其
    他不正利益，而約其不行使投票權或為一定之行使者」之要
    件不合。
  4.綜上，上訴人發放系爭Ｔ恤，並無對於有投票權之人，行求
    期約或交付賄賂或其他不正利益，而約其不行使投票權或為
    一定之行使之情，且亦無影響選舉之結果之虞，而有依選罷
    法第一百零三條第一項第四款規定應當選無效之情。
  (二)按選罷法第103條第1項第2款涵蓋同法第90條第1項第1款前
    段及刑法第142條之規定，其所謂強暴，係指以有形之暴力
    行為直接加諸被害人，或間接對第三人或物加以暴力，使被
    害人心生畏懼，以抑制或影響其行動自由或意思自由者；所
    謂脅迫，係指以言詞或舉動威嚇他人，使生恐怖不安之心，
    以抑制或影響其行動自由或意思自由者而言；而「其他非法
    方法」，係指與強暴、脅迫相類似之不法方法，該不法方法
    在客觀上足以妨害候選人競選、妨害有投票權人自由行使投
    票權而言。該規定之「強暴、脅迫或其他非法之方法」與刑
    法第六章妨害投票罪第142條規定「以強暴脅迫或其他非法
    之方法，妨害他人自由行使法定之政治上選舉或其他投票權
    者，．．」規定相同，是二者之文義應為相同。參以刑法妨
    害投票罪章就妨害投票所規定之處罰行為態樣，除強暴、脅
    迫或其他非法之方法外，尚有受賄、行賄、以生計利誘、妨
    害或擾亂投票、刺探票載之內容等，其中除刑法第144條投
    票行賄罪較刑法第142條妨害投票自由罪重（有得併科罰金
    之規定）外，以刑法第142條所定「以強暴脅迫或其他非法
    之方法，妨害他人自由行使法定之政治上選舉或其他投票權
    者」之刑責最重（與刑法第146條妨害投票結果正確罪同重
    ），顯見立法者係將各種妨害投票之行為，依情節輕重，具
    體規定不同之刑罰。則依法條體系解釋，刑法第142條所定
    行為人以其他非法方法妨害他人投票，所為之非法方法必須
    係受賄、行賄、利誘、擾亂及刺探以外之非法行為，且該非
    法方法對於他人之妨害程度須與強暴脅迫行為相類似，否則
    ，若將一切非法方法均解釋成刑法第142條所定之非法方法
    ，則因以受賄、利誘、擾亂或刺探等非法方法妨害投票各設
    有特別規定，均須適用較輕之刑罰，倘所為之非法方法妨害
    程度尚較受賄、利誘、擾亂或刺探等為輕，卻因與該等立法
    明文規定之行為態樣不符，致須適用刑責較重之刑法第142
    條規定論處，顯有失公平，並與立法意旨不符。又選罷法第
    103條第1項第3款當選無效之事由，僅列舉當選人有同法第
    89條、第91條第1款、刑法第146條第1項之行為者；第4款當
    選無效之事由，亦僅列舉同法第90條之1第1項之行為，並定
    有「足認有影響選舉結果之虞者」之要件，而未將選罷法所
    規定之其餘刑事處罰條文或行政處罰條文，均明定為當選無
    效之事由。由此可知，立法者於修法時已考量辦理選舉之社
    會成本及社會安定等因素，就當選無效訴訟之事由，有意採
    列舉且限縮之規定。從而立法者既未將同法第92條「散布謠
    言或傳播不實之事」之手段，明文列為當選無效訴訟之事由
    ，司法機關即不宜將選罷法第103條第1項第2款之「非法方
    法」擴張解釋為包括同法第92條之事由而加以適用。又選罷
    法第90條、第89條第1項、第91條第1項第2款均係規定妨害
    他人競選或使他人放棄競選及妨害他人為罷免之提議、連署
    之處罰方式，所不同者，第89條第1項、第91條第1項第2款
    所規範者為以金錢（指賄賂或其他不正利益）介入選舉之犯
    罪手段，第90條所規範者為以暴力介入選舉之犯罪手段（選
    罷法第90條規定之犯罪手段用語與刑法第142條所規定者相
    同），而選罷法第103條第1項第2款所規定之當選無效事由
    ，其中「對於候選人以強暴、脅迫或其他非法之方法，妨害
    他人競選」之行為態樣即與同法第90條第1項第1款前段相同
    ，從而在體系解釋上，選罷法第103條第1項第2款所規定之
    行為手段「其他非法之方法」亦應指與強暴、脅迫相類似之
    不法方法，而妨害候選人競選、有投票權人自由行使投票權
    者而言。次按當選人有刑法第146條第1項所定「以詐術或其
    他非法之方法，使投票發生不正確之結果或變造投票之結果
    」之行為者，固得依選罷法103條第1項第3款規定，提起當
    選無效之訴，惟刑法第146條第1項所稱之投票結果，係指投
    票權人形式上合法投票之表現，凡投票權人形式上合法投票
    之表現，即為投票結果，至於投票權人何以願投票給某候選
    人，甚或投廢票，無論基於何種原因，只要本於其自由意思
    之選擇，即不能謂其投票結果有所謂不正確之結果，亦即縱
    然投票權人係誤認某候選人為其所認定之理想候選人而予以
    圈選，或誤認某候選人為其所不認同之人而不予圈選，另選
    他人，或投廢票，甚或投票權人本欲圈選某候選人，惟在投
    票時辨識錯誤而誤投他人，或投圈選不合於規定，被判定為
    無效票，此就該投票權人而言，其意思表示之動機或內容，
    固有錯誤，然此係其內心之思維，依法無從於投票或開票後
    主張意思表示錯誤，且在秘密投票之制度下，亦不能予以調
    查審認。因此刑法第146條第1項所稱之「使投票發生不正確
    之結果」，係指規範投票之外觀，不包含投票權人主觀上對
    候選人認同之判斷。至於候選人或助選人員或所謂輔選人員
    誇大候選人之條件與政見，或以言論攻擊其他候選人，或散
    佈某種不利於其他候選人之消息，或製造某種有利於己之情
    勢，或提出無意實現之政見，致使投票權人判斷錯誤而為圈
    選，惟此種情形或符合其他相關規定而應予處罰，或應負政
    治上之責任而得予譴責，然並不能認此係使投票發生形式上
    不正確之結果，即不符合刑法第146條第1項所定「使投票發
    生不正確之結果」之要件，自亦不符合公職人員選舉罷免法
    第103條第1項第3款之規定。
  1.民進黨黨中央於九十五年十二月八日所召開之記者會，本在
    處理該黨於此前發送之選舉特刊上將兩造照片與姓名誤植等
    情事，係由民進黨族群部楊長鎮負責召開，此參證人鄒源淦
    、李介媚分別於九十六年五月十八日及同年七月十七日準備
    程序中均稱記者會係該部主任楊長鎮所召開即明（分別見上
    開準備程序筆錄第二頁、第三十三頁），且該月刊之編印過
    程及其內容上訴人均無置喙餘地，此參證人李介媚於九十六
    年七月十七日準備程序證述甚明（見該準備程序筆錄第三七
    頁）。縱認該記者會係由上訴人要求訂正所開，而被上訴人
    係於召開記者會之12月8日早上始接獲電話邀約，致其因行
    程排滿而無法到場，然兩造同屬民進黨員，民進黨黨部亦祈
    願兩者皆能當選，雖通知被上訴人之時間有所推遲，非不願
    被上訴人不到場。而上訴人既有種種廣告之時間，攜同新聞
    聯絡人丁允恭到場亦人之常情。於此部分，尚難認上訴人有
    何施用何等非法方法可言，且所謂非法方法究竟為何，亦未
    見被上訴人具體說明，則難以此指摘上訴人有何施用其他不
    法方法，而在客觀上足以妨害候選人競選、妨害有投票權人
    自由行使投票權可言。
  2.依證人楊長鎮證稱：「到了現場之後我才知道他們（指上訴
    人及陪同上訴人到場之蕭美琴與丁允恭等人）另外有重點，
    記者會之後，記者圍著她問問題…」、「只要記者還有問題
    就是記者會範圍。」、「（問：證人知悉被告另有重點，重
    點是什麼？）甲○○跟我說只參加誤植的部分，其他不回答
    ，我說其他的部分要自己應付記者，從這個過程我知道好像
    有什麼議題要談，我們這邊做完說明後，在門口記者又圍過
    來問問題」（原審卷第89頁）、「…我到了現場看到他很緊
    張別的事情…（問：記者問甲○○問題是證人宣布之後？）
    我印象是我宣布之後而且是在記者室門口。」（原審卷第89
    、90頁）。則不論係證人楊長鎮、上訴人甚至被上訴人到場
    ，既上訴人前有賄選嫌疑遭命交保而上新聞媒體，在短時間
    之內，上訴人即為媒體焦點，民進黨部既召開記者會，上訴
    人自會遭記者再次詢問有關賄選事宜，而上訴人利用該時間
    表白自己之清白，亦人之常情，且被上訴人並未舉證證明上
    訴人曾於該記者會陳述賄選者非上訴人，而係被上訴人，亦
    無以言論攻擊其他候選人包括被上訴人，或散佈某種不利於
    其他候選人包括被上訴人之消息。依上揭說明，自難認上訴
    人利用記者會澄清賄選事宜即係以非法方法或施用詐術，致
    使妨害候選人競選、妨害有投票權人自由行使投票權或使投
    票發生不正確之結果。
  3.雖證人林英蘭證稱：「…選舉前一、二天，我是負責打電話
    、接電話，有一天早上我接到選民的電話說賄選被抓到，我
    說確實沒有，他說請我們內部查，我就反應給乙○○的大姊
    ，說選民對我們不滿，後來我陸續打電話給選民拜票，我一
    天打一百多通電話，選民說乙○○賄選，我說沒有，選民說
    昨天電視看到，也有其他電話說在公園聽到，說不選給乙○
    ○，要選給甲○○，我就反應給乙○○的大姊，一定要告知
    乙○○，有的選民還會說誤會還好，還有選民用罵的，說賄
    選不會選給你們了。」（見原審卷第14 0頁）、「（問：12
    月6、7日以前同樣的電話號碼，選民反應如何？）反應不錯
    。（問：同一支電話號碼會撥二次？）會。…（問：選舉前
    一、二天才發生不良反應？）是反應很激烈，沒有超過一半
    以上，差不多三分之一。」（見原審卷第141頁），又孫杏
    麗證稱：「（問：是否曾於95年12月11日偕同被上訴人等人
    至民進黨中央黨部查證為何召開95年12月8日記者會之事？
    當時經過情形如何？）我有去，去的意思是乙○○被誣賴，
    選民說賄選是乙○○…所以導致很多誤差…因為我們聽到賄
    選是乙○○，造成乙○○落選。」（見原卷第115、116頁）
    等語。乃選民主觀上之誤認，而如有不良反應，依上揭證人
    證述，有影響者為三分之一，按被上訴人所得票數，加計三
    分之一，被上訴人仍無從當選。縱上訴人於記者會有流淚哭
    訴情事，亦即所謂訴諸悲情，而使上訴人高票當選，有所謂
    利用「奧步」之情形，依前揭說明，非刑法或公職人員選舉
    罷免法所規範之範圍，自亦無從認上訴人有合於該法第103
    條第1項第2、3款之情形。則被上訴人主張：被上訴人未到
    場無法作說明澄清，媒體無法作平衡報導，選民無法比對辨
    認，且兩造名字同為淑華，又為同一選區，兩人均係民進黨
    黨員，極易選民誤以涉嫌賄選為被上訴人，非上訴人，從而
    影響選民自由投票意志之形成，妨害舉人自由行使投票權，
    亦使投票發生不正確之結果，符合選罷法第103條第1項第2
    、3款之事由云云，亦無足採。
五、綜合前述，上訴人及其競選團隊之行為，並不合乎選罷法第
    103條第1項第1款、第2款及第3款得提起當選無效之訴之要
    件，被上訴人提起本件當選無效之訴，為無理由，原審為上
    訴人敗訴之判決，自有未當，上訴人上訴意旨求予廢棄改判
    ，為有理由，自應由本院將原判決廢棄改判，駁回被上訴人
    在第一審之訴。
六、本件事證已明，兩造其餘主張及攻擊防禦方法，於判決之結
    果均不生影響，爰不予論述。
七、據上論結，本件上訴為有理由，依民事訴訟法第450條、第
    78條，判決如主文。
中    華    民    國    97    年    5     月    14    日
                    民事第十四庭
                        審判長法  官  張  蘭
                              法  官  黃麟倫
                              法  官  袁靜文
正本係照原本作成。
不得上訴。
中    華    民    國    97    年    5     月    16    日
                              書記官  明祖星


司法院資訊處製作；財團法人民間司法改革基金會備份。
